臺灣高等法院民事判決
109年度上易字第818號
上  訴  人  蔡月惠  
被  上訴人  蔡滿堂  

訴訟代理人  林詩元律師
上列當事人間請求遷讓房屋等事件，上訴人對於中華民國109年3
月27日臺灣士林地方法院108年度訴字第1303號第一審判決提起
上訴，本院於109年10月13日言詞辯論終結，判決如下：
    主      文
上訴駁回。
第二審訴訟費用由上訴人負擔。
    事實及理由
一、被上訴人主張：被上訴人於民國66年間，取得臺北市○○區○○
    段○○段000地號土地權利範圍1/4及其上門牌號碼臺北市○○區
    ○○街000號1樓房屋（下稱系爭房屋）之所有權，上訴人即被
    上訴人之姊姊於73年離婚後，即無償借住於系爭房屋內，嗣
    因上訴人出現行為失序情形，兩造遂於105年4月19日簽立協
    調同意書（下稱系爭同意書），約定於被上訴人給付上訴人
    新臺幣（下同）10萬元後，上訴人即搬離系爭房屋，惟被上
    訴人依約給付10萬元後，上訴人並未搬離。108年1月農曆年
    前，上訴人復與居住於同址2樓之親戚發生肢體衝突，被上
    訴人無法忍受長期累積之壓力，遂與母親、妻女搬離系爭房
    屋，詎上訴人竟多次請鎖匠更換門鎖，無權占用系爭房屋。
    爰擇一依系爭同意書、民法第767條第1項前段、中段或民法
    第470條第2項規定，請求上訴人遷讓返還系爭房屋，並依民
    法第179條規定，請求上訴人自108年6月5日起至返還系爭房
    屋之日止，按月於每月5日給付被上訴人12,464元，暨自各
    期應給付日之翌日起至各期清償日止，按年息5%計算之利息
    （未繫屬本院部分，不予贅述）。 
二、上訴人則以：兩造之祖母曾表示要由上訴人傳承整個家族，
    並將祖先、家人都託付上訴人，故系爭房屋應為上訴人所有
    ，並有永久居住之合法權源，且上訴人長期以來為家庭付出
    高達2,844萬元以上，被上訴人自不得請求上訴人遷讓返還
    系爭房屋或給付不當得利；系爭同意書乃被上訴人強迫上訴
    人簽署，應為無效，縱認系爭同意書有效，被上訴人尚有20
    萬元未給付，上訴人亦無庸履行搬遷義務等語，資為抗辯。
     
三、原審就被上訴人前開請求，為其勝訴之判決。上訴人不服，
    提起上訴，聲明：㈠原判決不利於上訴人之部分廢棄。㈡上開
    廢棄部分，被上訴人第一審之訴及假執行之聲請均駁回。被
    上訴人答辯聲明：上訴駁回（原判決駁回被上訴人逾上開請
    求部分，未據被上訴人不服提起上訴，已告確定）。
四、本院之判斷
　㈠被上訴人主張其所有之系爭房屋，現遭上訴人無權占有，上
    訴人則否認系爭房屋為被上訴人所有，並辯稱其有權占有系
    爭房屋云云，經查：
　1.被上訴人主張其於66年間取得系爭房屋所有權，為系爭房屋
    之所有權人乙節，業據其提出建物登記第一類謄本為證（見
    原法院108年度士調字第466號卷〈下稱調解卷〉第8頁），自
    堪信為真實。上訴人空言否認上情，辯稱系爭房屋應為上訴
    人所有云云，顯不足採。
　2.按所有人對於無權占有或侵奪其所有物者，得請求返還之。
    對於妨害其所有權者，得請求除去之。民法第767條第1項前
    段、中段定有明文。又按以無權占有為原因，請求返還所有
    物之訴，被告以非無權占有為抗辯者，原告於被告無權占有
    之事實，無舉證責任。被告應就其取得占有，係有正當權源
    之事實證明之，如不能證明，即應認原告之請求為有理由。
    是被上訴人既為系爭房屋之所有權人，上訴人亦不否認有占
    用系爭房屋之事實，自應由上訴人就其占用系爭房屋有正當
    之法律權源乙節，負舉證之責。經查：
　⑴上訴人主張兩造之祖母將系爭房屋贈與被上訴人時，即表示
    需讓上訴人永久居住於系爭房屋，故上訴人應屬有權占有云
    云，為被上訴人所否認，上訴人就此雖提出陳靜芳、張莉莉
    、章麗華出具之證明書為憑（見原審卷第95-97頁），然觀
    諸上開證明書內容，僅表示曾見上訴人祭拜祖先、照顧母親
    等語，並未提及曾聽聞兩造祖母在贈與系爭房屋時，表示需
    讓上訴人永久居住該屋之事，自無從證明上訴人前揭主張為
    真實。且證人即兩造母親蔡張春妹亦於原審到庭證稱其從未
    聽聞上情（見原審卷第117頁背面），上訴人就此復未能提
    出其他證據，以實其說，則其以前揭理由，主張有權占有系
    爭房屋，自屬無據，難認可採。
　⑵上訴人雖又辯稱兩造間就系爭房屋有使用借貸關係存在，且
    使用目的尚未完成，故上訴人仍得占有使用系爭房屋云云。
    惟查，被上訴人主張兩造曾於105年4月19日簽立系爭同意書
    ，約定上訴人應於被上訴人給付10萬元後，搬離系爭房屋，
    被上訴人並已於同日給付上訴人10萬元等情，業據其提出系
    爭同意書為證（見調解卷第10頁），且上訴人亦不否認系爭
    同意書為其親簽，復就其所稱係受被上訴人逼迫而簽署乙節
    ，未能舉證以實其說，自不得嗣後片面否認該同意書之效力
    。而觀諸系爭同意書之內容，既載明上訴人同意搬離系爭房
    屋，及被上訴人於105年4月19日給付上訴人10萬元，上訴人
    搬離後，被上訴人再分2次給付上訴人各10萬元，自足認兩
    造應有就系爭房屋合意終止使用借貸關係之意思甚明，是被
    上訴人主張兩造間之使用借貸關係業已不存在，即屬可採，
    上訴人所稱仍得基於使用借貸關係占有系爭房屋，則非可取
    。又上訴人雖稱被上訴人尚未依系爭同意書給付剩餘之20萬
    元云云，然依系爭同意書之約定，上訴人需先搬離系爭房屋
    後，被上訴人始有給付剩餘20萬元之義務，是上訴人以被上
    訴人尚未給付20萬元為由，拒絕遷讓返還系爭房屋，自無可
    採。此外，上訴人復無法提出其他證據，以證明其就系爭房
    屋有何占有使用之正當法律權源存在，其辯稱為有權占有云
    云，自無從憑採。
　⑶又按權利之行使，不得違反公共利益，或以損害他人為主要
    目的。行使權利，履行義務，應依誠實及信用方法，民法第
    148條定有明文。查，上訴人雖為被上訴人之姊姊，且經被
    上訴人同意借住於系爭房屋多年，然兩造既已於105年4月19
    日簽立系爭同意書，合意終止使用借貸關係，被上訴人並已
    依約給付上訴人10萬元，上訴人猶拒絕搬遷，繼續無權占用
    系爭房屋迄今，導致被上訴人因不願與上訴人同住於系爭房
    屋，而舉家暫時遷離，並本於所有權人之地位，依法行使所
    有物返還請求權及妨害排除請求權，請求上訴人遷讓返還系
    爭房屋，經核並非以損害他人為主要目的，亦無違反公共利
    益之情事，自無權利濫用或違反誠信原則可言。另上訴人一
    再陳稱其長期照顧母親、祭祀祖先、為家庭付出高達2,844
    萬元以上等情，因核與其有無占有使用系爭房屋之合法權源
    及被上訴人得否依法行使權利，均無關連，自無庸審酌，併
    此說明。
　3.綜上所述，被上訴人依民法第767條第1項前段、中段之規定
    ，請求上訴人遷讓返還系爭房屋，於法有據，應可准許。
　㈡被上訴人主張上訴人應自108年6月5日起至返還系爭房屋之日
    止，按月給付被上訴人相當於租金之不當得利，雖亦為上訴
    人所否認，然查：
　1.按無法律上之原因而受利益，致他人受損害者，應返還其利
    益。雖有法律上之原因，而其後已不存在者，亦同，民法第
    179條定有明文。又依不當得利之法則請求返還不當得利，
    以無法律上之原因而受利益，致他人受有損害為其要件，故
    其得請求返還之範圍，應以對方所受之利益為度，非以請求
    人所受損害若干為準，無權占有他人土地，可能獲得相當於
    租金之利益為社會通常之觀念（最高法院61年台上字第1695
    號判決意旨參照）。是承前所述，上訴人自兩造於105年4月
    19日合意終止使用借貸關係後，仍無權占有系爭房屋迄今，
    致被上訴人受有無法使用系爭房屋之損害，被上訴人自得依
    民法第179條之規定，請求上訴人按月給付相當於租金之不
    當得利。
　2.再按城市地方房屋之租金，以不超過土地及其建築物申報總
    價額年息10%為限，土地法第97條第1項定有明文。又土地法
    第97條第1項規定所稱土地價額係指法定地價而言，土地所
    有權人依土地法所申報之地價為法定地價，另建築物價額則
    指依該管直轄市或縣市地政機關估定之價額，土地法施行法
    第25條、土地法第148條亦有明定。經查，系爭房屋位於臺
    北市大同區，距大橋頭捷運站約600公尺，附近有家樂福重
    慶店、成淵高中、蔣渭水紀念公園等，周遭生活機能完善、
    交通便利等情，有GOOGLE地圖在卷可參（見調解卷第19頁）
    ，是本院斟酌上情，認以系爭房屋及土地申報總價額年息7%
    計算本件不當得利金額，尚屬允當。又系爭房屋於108年6月
    間依臺北市政府地政局估定之價額為824,276元，該屋占用
    之臺北市○○區○○段○○段000地號土地，面積共計122平方公尺
    ，應有部分為1/4，該地於108年間之申報地價為每平方公尺
    43,040元等情，亦有臺北市政府地政局建築物價額試算表、
    土地登記第一類謄本等存卷可稽（見調解卷第9、18頁），
    是據此計算上訴人按月應給付相當於租金之不當得利金額為
    12,464元（計算式：｛【43,030元/平方公尺×122平方公尺×1
    /4】+824,276元｝×0.07÷12=12,464元，元以下四捨五入）。
    是被上訴人請求上訴人自108年6月5日起至返還系爭房屋之
    日止，按月於每月5日給付12,464元，並自各期應給付日之
    翌日起至各期清償日止，按年息5%計算之利息，為有理由，
    應予准許。
五、綜上所述，被上訴人依民法第767條第1項前段、中段之規定
    ，請求上訴人自系爭房屋遷出，將該房屋返還被上訴人，並
    依民法第179條規定，請求上訴人自108年6月5日起至返還系
    爭房屋之日止，按月於每月5日給付被上訴人12,464元，及
    自各期應給付日之翌日起至各期清償日止，按年息5%計算之
    利息，洵屬正當，應予准許。從而原審為上訴人敗訴之判決
    ，並無不合。上訴論旨指摘原判決不當，求予廢棄改判，為
    無理由，應駁回其上訴。
六、本件事證已臻明確，兩造其餘之攻擊或防禦方法及所用之證
    據，經本院斟酌後，認為均不足以影響本判決之結果，爰不
    逐一論列，附此敘明。
七、據上論結，本件上訴為無理由，依民事訴訟法第449條第1項
    、第78條，判決如主文。
中　　華　　民　　國　　109 　年　　10　　月　　27　　日
                  民事第二十庭  
                        審判長法  官  周祖民
                              法  官  鄭威莉
                              法  官  馬傲霜
正本係照原本作成。
不得上訴。
中　　華　　民　　國　　109 　年　　10　　月　　27　　日

　　　　　　　　　　　　　    書記官  崔青菁